臺灣高等法院民事判決　　　　　　　　 95年度重上字第109號
　　上　訴　人　Ｄ○○
　　　　　　　　宇○○
　　　　　　　　Ｋ○○
　　　　　　　　　　　　　　樓.
　　共　　　同
　　訴訟代理人　廖信憲律師
　　上　訴　人　戊○○○
　　　　　　　　丁○○
　　　　　　　　壬○○
　　　　　　　　　　　　　　樓.
　　　　　　　　庚○○
　　　　　　　　　　　　　　樓.
　　　　　　　　辛○○
　　　　　　　　午○○
　　　　　　　　　　　　　　樓.
　　上六人共同
　　訴訟代理人　紀冠伶律師
　　上　訴　人　辰○○
　　　　　　　　子○○
　　　　　　　　Ｊ○○
　　　　　　　　黃○○
　　　　　　　　天○○○
　　　　　　　　Ａ○○
　　　　　　　　Ｂ○○
　　　　　　　　Ｉ○○
　　　　　　　　Ｆ○○
　　　　　　　　Ｇ○○
　　　　　　　　Ｈ○○
　　　　　　　　Ｃ○○
　　　　　　　　宙○○
　　上二人共同
　　法定代理人　地○○
　　上　訴　人
　　兼上十一人
　　訴訟代理人　Ｅ○○
　　上　訴　人　玄○○
　　訴訟代理人　Ｏ○○
　　上　訴　人　丙○○
　　　　　　　　乙○○
　　　　　　　　甲○○
　　　　　　　　癸○○
　　　　　　　　卯○○
　　　　　　　　寅○○
　　　　　　　　申○○
　　　　　　　　亥○○
　　　　　　　　Ｅ○○
　　　　　　　　丑○○即林萬.
　　　　　　　　未○○即林萬.
　　上　訴　人
　　兼上二人
　　法定代理人　Ｌ○○即林萬.
　　上　訴　人　酉○○即林萬.
　　訴訟代理人　Ｌ○○即林萬.
　　上　訴　人　Ｍ○○
　　　　　　　　戌○○
　　　　　　　　　　　　　上二.
　　共　　　同
　　訴訟代理人　林月雪律師
　　　　　　　　江鶴鵬律師
　　被上訴人　　己○○
　　　　　　　　　　　　　　樓.
　　　　　　　　Ｎ○○
　　共　　　同
　　訴訟代理人　林月雪律師
　　　　　　　　江鶴鵬律師
上列當事人間請求容忍地上權登記事件，上訴人對於中華民國95
年1月10日台灣板橋地方法院94年度重訴字第129號第一審判決各
自提起上訴，經本院於96年2月6日言詞辯論終結，茲判決如下：
    主  文
原判決關於命Ｄ○○、宇○○、Ｋ○○、戊○○○、丁○○、壬
○○、午○○、庚○○、辛○○、Ｅ○○、Ｊ○○、黃○○、天
○○○、Ａ○○、Ｂ○○、Ｉ○○、Ｆ○○、Ｇ○○、Ｈ○○、
Ｃ○○、宙○○、玄○○、辰○○、子○○、乙○○、甲○○、
丙○○、癸○○、卯○○、寅○○、申○○、亥○○及丑○○、
未○○、酉○○、Ｌ○○之被繼承人林萬統應容忍己○○、Ｎ○
○為時效取得地上權登記部分，暨訴訟費用之裁判均廢棄。
上開廢棄部分，己○○、Ｎ○○在第一審之訴駁回。
Ｍ○○、戌○○之上訴駁回。
第一、二審訴訟費用，由己○○、Ｎ○○、Ｍ○○、戌○○負擔
。
    事  實
甲、上訴人Ｄ○○、宇○○、Ｋ○○、戊○○○、丁○○、壬○
    ○、午○○、庚○○、辛○○、Ｅ○○、Ｊ○○、黃○○、
    天○○○、Ａ○○、Ｂ○○、Ｉ○○、Ｆ○○、Ｇ○○、Ｈ
    ○○、Ｃ○○、宙○○、玄○○、丑○○、未○○、酉○○
    、Ｌ○○方面：
一、聲明：
　(一)上訴聲明：
　1.原判決不利上訴人部分廢棄。
　2.上廢棄部分，被上訴人在第一審之訴駁回。
　(二)答辯聲明：上訴人Ｍ○○、戌○○之上訴駁回。
二、陳述：除與原判決記載相同者，茲予引用外，補稱略以：
  (一)依訴外人周秀鳳、簡阿明與楊禎貴所訂立之土地租借合約書
    觀之，周秀鳳、簡阿明與楊禎貴締約當時之真意，係提供土
    地以建築房屋之用而已，亦即周秀鳳、簡阿明與楊貴禎所訂
    立之上開合約書乃基地租賃契約之性質，並非為設定地上權
    之物權契約行為。且受讓周秀鳳所有坐落台北縣三重市○○
    段○○段53地號土地（下稱系爭土地）上如原判決附圖一所
    示A、B部分建物之後手張水義、周李芙美、周安弘等人均係
    基於行使基地租賃契約承租使用之意思，非以行使地上權之
    意思而為占用，被上訴人己○○占用系爭土地如原判決附圖
    一所示A、B部分建物、被上訴人Ｎ○○占用系爭土地如原判
    決附圖二所示A、B部分建物迄今，均係以行使基地租賃契約
    之意思承租使用，並無以行使地上權之意思而為占用。己○
    ○、Ｎ○○徒以上開土地借用合約書中有建立地上權一語，
    即認從周秀鳳至己○○與從簡阿明至Ｎ○○，均係以行使地
    上權之意思而繼續占用，均無足取。
  (二)依上開土地租借合約書所載，足認楊禎貴及周秀鳳、簡阿明
    約定租借之部分，不包括如原判決附圖一所示B部分及附圖
    二所示B部分之巷道。況上開巷道現已供不特定人使用，則
    被上訴人己○○及Ｎ○○自不得以設定地上權之方式排除他
    人使用，亦無依時效取得地上權登記之理。
　(三)上訴人Ｍ○○主張坐落系爭土地如原判決附圖三A部分之
  　建物（門牌號碼為台北縣三重市○○街38之27號，下稱38之
    27號房屋）為訴外人鄔玉標以行使地上權之意思於民國49年
    間興建完成，嗣依序轉讓予訴外人吳伊梅、蘇李梅鳳、盧淑
    梁，再由上訴人Ｍ○○繼承，因此鄔玉標之後手亦有行使地
    上權之意思云云，惟未舉證以實其說，自無足取。況吳伊梅
    出售予蘇李梅鳳之房屋載明為「建積約28.8坪」，亦與上開
    建物面積22.99坪不符。又縱令Ｍ○○之父盧淑梁於69年間
    有設籍在上開建物之事實，亦不足證明盧淑梁自該時起，即
    有行使地上權之意思。
  (四)上訴人戌○○之父張木棋雖於65年4月30日設籍在系爭土地
    上如原判決附圖四A部分建物（門牌號碼為台北縣三重市○
    ○街38之28號，下稱38之28號房屋）之事實，仍不足證明張
    木棋有以行使地上權之意思而占用。況張木棋已於71年10月
    6日遷出上址另立新戶，亦證張木棋無行地上權之意思。又
    張木棋之繼承人除戌○○外，尚有張林金蓮、亥○○、張明
    珠、張明雪、張元政（嗣改名為張元得）等五人，惟僅張林
    金蓮、亥○○、張明珠、張元政書立讓渡同意書，於法未合
    。
  (五)系爭如原判決附圖三B之巷道部分及如原判決附圖四B之巷道
    部分現已供不特定人使用，故Ｍ○○及戌○○不得再以設定
    地上權之方式排除他人之使用。
  (六)依上訴人壬○○於原審所述，楊禎貴不識字，不可能簽名，
    故周秀鳳與楊禎貴之租借合約書上有關楊禎貴之簽名，顯非
    楊禎貴所為，因此上開租借合約書之真實性，即有可議。原
    審在被上訴人證明上開租借合約書真正前，逕採為有利被上
    訴人之認定，自有違誤。
　(七)原審以周安弘於67年8月5日以壬○○為受取權人，提存67年
　  租金780元；周安弘、Ｎ○○於81年12月16日提存租金9,960
    元，於84年間委任江鶴鵬律師催告壬○○受領租金，復於86
    年11月27日、89年10月23日、92年10月22日分別提存租金、
    另於74年11月11日、83年11月15日以存證信函附記名匯票將
    租金寄予壬○○等情，進而推論被上訴人提出楊禎貴出租系
    爭土地予周秀鳳、簡阿明之土地租借合約書確係真正云云，
    惟上開提存書之受領權人為壬○○，非楊禎貴，且由上開提
    存書內容，更足證周安弘、Ｎ○○係以租賃意思，向壬○○
    承爭土地占有使用。詎原審竟以上開提存書，認定租借合約
    書為真正，顯已違反經驗及論理法則。
  (八)簡阿明死亡後，其繼承人之一即訴外人簡淑美並未拋棄繼承
    ，系爭38之10號房屋應屬Ｎ○○及簡淑美所共有，因此，簡
    淑美亦有使用系爭土地如原判決附圖二A部分。詎原審竟以
    簡淑美自60年6月30日即未使用38之10號房屋為由，認定簡
    淑美未占用系爭土地如原判決附圖二A部分，而為Ｎ○○得
    辦理單獨辦理地上權設定登記之判決，殊嫌率斷。況Ｎ○○
    占有土地迄今未逾20年，其既未時效取得系爭如原判決附圖
    二A部分土地之地上權，自不得請求登記為地上權人。
  (九)縱己○○及Ｎ○○得請求為地上權登記，但其自45年起，即
    占用系爭土地迄今，故己○○及Ｎ○○於65年間，即可依民
    法第772條準用第769條之規定，請求辦理地上權登記，惟其
    請求權依民法第125條之規定，應為15年，因此己○○及Ｎ
    ○○遲至94年始提起請求辦理地上權登記，其請求權已罹於
    時效而消滅。
三、證據：除援用原審所提出者外，補提戶籍謄本為證。
乙、上訴人辰○○、子○○、乙○○、甲○○、丙○○、癸○○
    、卯○○、寅○○、申○○、亥○○（以下稱辰○○等10人
    ），未於言詞辯論期日到場，亦未於本院有任何之書狀陳述
    。
丙、上訴人Ｍ○○、戌○○方面：
一、聲明：
  (一)原判決不利於Ｍ○○、戌○○部分廢棄。
  (二)被上訴人Ｄ○○等36人應容忍Ｍ○○就坐落系爭土地上如原
    判決附圖三所示A、B部分（面積分別為76平方公尺、9平方
    公尺，合計為85 平方公尺）範圍內，依台北縣三重地政事
    務所93年11月1日重土測字第1362號收件字號案為時效取得
    地上權登記。
  (三)被上訴人Ｄ○○等36人應容忍戌○○就坐落系爭土地上如原
    判決附圖四所示A、B部分（面積分別為55平方公尺、9平方
    公尺，合計為64平方公尺）範圍內，依台北縣三重地政事務
    所93年11月1日重土測字第1364號收件字號案為時效取得地
    上權登記。
二、陳述：除與原判決記載相同者，茲予引用外，補稱略以：
  (一)Ｍ○○之父盧淑梁在買受系爭38之27號房屋時，即表示既已
    購買上開房屋，即有居住在系爭土地上之權利，且設籍於系
    爭38之27號房屋，至死均未變動，足見盧淑梁有行使地上權
    之意思。因此Ｍ○○於盧淑梁死後，繼承並購買其他繼承人
    系爭38之27號房屋之應有部分後，亦有行使地上權之意思，
    並已使用系爭土地達26年之久，足認Ｍ○○已具時效取得地
    上權登記請求權人之資格。
  (二)戌○○之父張木棋在44年以前即在系爭土地上興建系爭38之
    28號房屋，並於65年4月30日設籍，亦於47年向系爭土地共
    有人之一購買系爭土地之特定部分，縱認上開買賣對全體共
    有人不生效力，但張木棋表示既已付錢，即有權繼續使用系
    爭土地等情，亦屬行使地上權之意思，則戌○○繼承張木棋
    之權利義務後，繼續使用系爭土地，仍有行使地上權之意，
    迄今已30年，則戌○○自具時效取得地上權登記請求權人之
    資格。
  (三)Ｍ○○、戌○○依民法第772條準用769、770條之規定，向
    地政機關為時效取得地上權登記之請求權，其請求之對象為
    地政主管機關，非Ｄ○○等3人、戊○○○等6人、Ｅ○○等
    17人及辰○○等10人，故上開請求權屬公法性質，並無消滅
    時效期間之適用。
  (四)戌○○之姊張明雪先於張木棋死亡，故張木棋死亡後，張明
    雪並非繼承人，自無庸將系爭38之28號房屋讓渡予戌○○。
  (五)系爭土地如原判決附圖三所示B部分及附圖四所示B部分雖屬
    巷道，惟為供Ｍ○○及戌○○系爭38之27號及38之28號房屋
    進出所使用，故Ｍ○○、戌○○亦有於上開巷道行使地上權
    之意思，則上開巷道亦屬本件地上權行使之範圍。
三、援用原審所提出之立證方法。
丁、被上訴人方面：
一、聲明：上訴駁回。
二、陳述：除與原判決記載相同者，茲予引用外，補稱略以：
  (一)Ｎ○○及簡淑美繼承簡阿明之系爭38之10號房屋後，就系爭
    土地如附圖二所示A部分而言，有繼續使用而為收益目的，
    亦即有行使地上權之意思。不因上開房屋究為Ｎ○○一人占
    有使用，或應由Ｎ○○、簡淑美等2人繼承後，簡淑美就其
    繼承部分，再以Ｎ○○為占有輔助人而占有使用，而有不同
    之效果。故Ｎ○○仍承繼前手行使地上權之意思而繼續占有
    使用收益，自得認Ｎ○○有時效取得地上權之請求權。
  (二)由己○○提出之台灣電力公司北區營業處函，足證系爭38之
    6號房屋確係建築於46年。又上開房屋縱有未設門牌即先裝
    設電錶之情形，但於當時乃屬尋常，不足為奇，並不影響系
    爭房屋於46年興建之事實。至Ｄ○○等3人、戊○○○等6人
    、Ｅ○○等17人及辰○○等10人主張上開房屋及系爭38之10
    號房屋非己○○、Ｎ○○之前手所建等情，自應舉證以實其
    說。
  (三)縱己○○無法證明其父周安弘之前手有行使地上權之意思，
    惟周安弘於60年7月12日購得系爭38之6號房屋後，即長期居
    住於該屋，周安弘顯有行使地上權之意思。己○○自幼即與
    其父周安弘居住於系爭38之6號房屋，且於受贈上開房屋後
    承繼周安弘行使地上權之意思，迄今已35年，自符合聲請時
    效取得地上權登記之定期間要件。
  (四)Ｎ○○之父簡阿明在45年6月間即在系爭土地上興建系爭38
    之10號房屋，並於45年6月設籍於上開房屋，嗣簡阿明於64
    年7月12日死亡後，Ｎ○○並繼承簡阿明行使地上權之意思
    並繼續使用該屋迄今已逾50年，則Ｎ○○自具時效取得地上
    權登記請求權人之資格。
三、證據：援用原審所提出者。
    理  由
一、林萬統於本院審理中死亡，其繼承人丑○○、未○○、Ｌ○
    ○、酉○○聲明承受訴訟，核無不合。本件訴訟標的對於共
    同訴訟人Ｄ○○、宇○○、Ｋ○○、戊○○○、丁○○、壬
    ○○、午○○、庚○○、辛○○、Ｅ○○、Ｊ○○、黃○○
    、天○○○、Ａ○○、Ｂ○○、Ｉ○○、Ｆ○○、Ｇ○○、
    Ｈ○○、Ｃ○○、宙○○、玄○○、丑○○、未○○、酉○
    ○、Ｌ○○、辰○○、子○○、乙○○、甲○○、丙○○、
    癸○○、卯○○、寅○○、申○○、亥○○等（以下稱信勳
    等36人）必須合一確定，故Ｄ○○等人之上訴，其效力及於
    辰○○等10人，爰將辰○○等10人亦列為上訴人。又辰○○
    等10人及玄○○，未於言詞辯論期日到場，核無民事訴訟法
    第386條所列各款情形，爰依己○○、Ｎ○○、Ｍ○○、戌
    ○○之聲請，由其一造辯論而為判決。
二、己○○、Ｎ○○、Ｍ○○、戌○○主張：台北縣三重市○○
    段○○段53地號土地（系爭土地）為所共有，其上如原判決
    附圖一所示A、B部分共計54平方公尺（下稱1A、1B部分）即
    38之6號房屋及巷道部分，係由周秀鳳與壬○○之母之同居
    人即楊禎貴簽訂土地租借合約書，並載明建立地上權等字樣
    ，而基於行使地上權之意思公然占有之，於46年9月間於該
    部分土地上建築38之6房屋，後將該房屋移轉予張水義，復
    於58年7月21日讓渡予周李芙美，再於60年7月12日讓渡予己
    ○○之父周安弘，嗣於80年11月1日贈與己○○，己○○自
    係基於承繼前手行使地上權之意思繼續公然占有系爭土地使
    用至今；系爭土地上如原判決附圖二所示A、B部分64平方公
    尺（下稱2A、2B部分）即38之10號房屋及巷道係由簡阿明與
    楊禎貴簽訂土地租借合約書，載明建立地上權等字樣，而基
    於行使地上權之意思公然占有之，並於45年6月建成38之10
    號房屋並編釘門牌，同時申請用電，嗣簡阿明於64年7月12
    日死亡而由Ｎ○○繼承，Ｎ○○亦基於繼承簡阿明行使地上
    權之意思公然占有使用至今；系爭土地上如原判決附圖三所
    示A、B部分共85平方公尺（下稱3A、3B部分），即38之27號
    房屋及巷道，係由鄔玉標基於行使地上權之意思公然占有之
    ，並於49年興建完成38之27號房屋。該屋輾轉經吳伊梅、蘇
    李梅鳳之手，於69年4月9日讓予Ｍ○○之父盧淑梁，盧淑梁
    於80年11月5日死亡後，轉由Ｍ○○之母盧陳塗珠繼承，復
    於89年7月4日由Ｍ○○購得，而Ｍ○○亦基於繼承其各前手
    之行使地上權意思繼續公然占有迄今；系爭土地上如原判決
    附圖四所示A、B部分面積64平方公尺（下稱4A、4B部分），
    即38之28號房屋及巷道，係張木棋基於行使地上權意思公然
    占有之，並於52年間興建完成38之28號房屋，並編釘門牌，
    於65年4月30日遷入，張木棋於76年4月19日死亡後由戌○○
    繼承，戌○○亦基於繼承張木棋行使地上權之意思繼續公然
    占有使用迄今。依民法第832條、第772條準用第769條規定
    ，己○○、Ｎ○○、Ｍ○○、戌○○已因時效取得地上權登
    記請求權，並於93年11月1日向三重地政事務所申請為地上
    權登記，自得請求Ｄ○○等36人容忍為地上權登記等情，求
    為命Ｄ○○等36人容忍：(一)己○○就系爭土地如1A、1B部分
    範圍內，依三重地政事務所93年11月1日重土測字第1355號
    收件字號案為地上權登記。(二)Ｎ○○就系爭土地如如2A、2B
    部分範圍內，依三重地政事務所93年11月1日重土測字第136
    0號收件字號案為地上權登記。(三)Ｍ○○就系爭土地如3A、3
    B部分範圍內，依三重地政事務所93年11月1日重土測字第13
    62號收件字號案為地上權登記。(四)戌○○就系爭土地如附圖
    4A、4B部分範圍內，依三重地政事務所93年11月1日重土測
    字第1364號收件字號案為地上權登記之判決（原審判命Ｄ○
    ○等36人應容忍己○○、Ｎ○○為上開地上權登記，駁回Ｍ
    ○○、戌○○之請求，Ｍ○○、戌○○、Ｄ○○等36人就其
    敗訴部分，聲明不服）。
    Ｄ○○等36人則以：Ｍ○○、戌○○、己○○、Ｎ○○請求
    其容忍為地上權登記之如1B、2B、3B、4B部分土地均供巷道
    使用，不得請求登記為地上權。系爭土地於46年間因自耕保
    留所有權而歸自耕人所有，經政府逕為交換移轉，由壬○○
    等人共有，至58年間始變更地目為建，故在45年間無由他人
    興建房屋之可能。另：(一)己○○部分：己○○未舉證證明38
    之6號房屋係周秀鳳於46年間興建完成，用電證明僅供參考
    用，原始資料早已銷燬，且用電不代表建物之存在，其提出
    之門牌證明書於46年9月底尚無38之6號門牌之編設，電力公
    司自無可能於46年3月即知悉該門牌將編釘為38之6號而核發
    用電證明，另己○○所提周秀鳳及楊禎貴土地租借合約書非
    真正，該租借合約書亦未指明土地為系爭土地，其記載面積
    為13坪與目前38之6號房屋占用面積16坪多不符，又周秀鳳
    移轉38之6號房屋予張水義之杜賣證書、張水義移轉周李芙
    美之不動產買賣契約書均非真正。周李芙美與周安弘間之杜
    賣證書、不動產買賣契約書、契約書所載基地為三重市○○
    段簡仔畬小段48之13地號，與系爭土地無關。況張水義移轉
    予周李芙美之不動產買賣契約書附註記載土地為楊禎貴所有
    ，惟楊禎貴並非系爭土地之共有人，復與楊禎貴約定租金，
    周安弘、己○○復多次向楊禎貴、壬○○提存租金，足證占
    有人係以行使租賃權之意思使用系爭土地。而己○○雖主張
    已受贈取得38之6號房屋，惟周安弘仍繼續提存租金，足證
    己○○未受贈取得系爭房屋之事實上處分權，亦非行使地上
    權意思占有系爭土地。房屋稅繳款書無法證明所有權或事實
    上處分權。張水義移轉38之6號房屋予周李芙美之監證書上
    記載房屋坐落於三重埔簡子畬小段48之13地號，非系爭土地
    。(二)Ｎ○○部分：系爭38之10號房屋非簡阿明興建，且簡阿
    明與楊禎貴租借合約書非真正，該合約書亦未指明租借系爭
    土地，復未載明租借之確實位置，無法特定為38之10號房屋
    ，況租借合約書上記載使用面積15坪，與目前占用面積19.3
    6坪不符，楊禎貴於45年間非系爭土地之共有人，無租借系
    爭土地予他人之權利，Ｎ○○復未提出簡阿明之繼承系統表
    ，尚難認因繼承取得38之10號房屋。Ｎ○○自承提存81年、
    86年至94年之租金，足證其非基於行使地上權意思而占有使
    用系爭土地，而係以租賃意思占有使用系爭土地。簡阿明即
    令設籍於38之10號房屋內，亦無法證明房屋為簡阿明興建。
    Ｎ○○提出之繼承系統表不符拋棄繼承之規定，且以94年4
    月19日所製之認證書認證64年8月31日所製之拋棄繼承書，2
    份文書相隔30年，所用印章卻完全相同，顯係臨訟所製，況
    所列繼承人亦少了簡淑美，益認上開文書均非真正。(三)Ｍ○
    ○部分：38之27號房屋並非鄔玉標於49年間興建完成，Ｍ○
    ○所提證物均非真正，且未提出鄔玉標移轉予吳伊梅之證明
    ，至57年房屋稅繳款通知書上係記載38之29號房屋，非38之
    27號房屋。另不動產買賣契約書記載房屋坐落於三重市○○
    ○段簡子畬小段48之1地號土地，非系爭土地，另其提出契
    約書上房屋面積由28.5坪縮小為20.89坪，嗣於89年間又變
    為69平方公尺，至起訴時復擴大至85平方公尺，殊非無疑，
    況其亦未證明鄔玉標、吳伊梅、蘇李梅鳳、盧淑梁、盧陳塗
    珠及Ｍ○○係以行使地上權之意思占有系爭土地。稅單無法
    證明房屋為鄔玉標興建。(四)戌○○部分：38之28號房屋非張
    木棋於52年間興建完成，即令有門牌證明書，亦無法知悉房
    屋之構造為木造、鐵皮、磚造、瓦舍、臨時搭建？亦不知是
    否曾重建、擴建、曾倒塌而中止占有等，自不能以門牌證明
    書證明戌○○已合法占有達20年以上，況張木棋育有3子2女
    ，分別為亥○○、戌○○、張元政、張明雪及張明珠，戌○
    ○亦無從因繼承取得38之28號房屋所有權全部。張木棋設籍
    於38之28房屋內無從證明房屋為張木棋興建等語，資為抗辯
    。
三、己○○、Ｎ○○、Ｍ○○及戌○○主張其分別為系爭38之6
    、38之10、38之27及38之28號房屋所有人，依序占有系爭土
    地如原判決附圖一至四所示Ａ、Ｂ之位置，且於93年11月1
    日向台北縣三重地政事務所辦理時效取得地上權之登記，經
    同所受理之事實，為Ｄ○○等36人所不爭，本院應以之為裁
    判基礎。至於己○○、Ｎ○○、Ｍ○○及戌○○主張其占有
    系爭土地，係基於行使地上權之意思，已達20年以上，則為
    Ｄ○○等36人所否認，辯稱己○○、Ｎ○○、Ｍ○○及戌○
    ○不能證明其以行使地上權之意思占有系爭土地，即令能為
    證明，其請求Ｄ○○等36人容忍為地上權登記，亦已罹於時
    效而消滅等語。按占有人主張依時效取得地上權，而向地政
    機關申請登記為地上權人，經登記機關受理，在公告期間，
    土地所有人提出異議者，登記機關應依土地法第59條第2項
    規定予以調處；不服調處者，應於接到調處通知後15日內向
    司法機關訴請處理。調處結果，若對占有人不利，占有人對
    土地所有人提起之訴訟，即得請求該所有人容忍其辦理地上
    權登記，以排除土地所有人之異議，使登記程序之障礙除去
    ，俾完成地上權登記，此一容忍登記之請求權，係經上開調
    處程序始發生，與租地建屋之承租人基於法律規定，得請求
    出租人協同為地上權登記者，其請求權於租賃關係成立時發
    生，應自該時起起算消滅時效者不同。本件己○○、Ｎ○○
    、Ｍ○○及戌○○係於93年11月1日向地政機關申請辦理地
    上權登記，因不服調處，始提起本件訴訟請求Ｄ○○等36人
    容忍其登記，無罹於時效而消滅之問題。又以行使地上權之
    意思，二十年間和平繼續公然在他人地上有建築物或其他工
    作物或竹木者，依民法第772條準用同法第769條規定，固得
    請求登記為地上權人，惟占有使用他人之土地，其原因不一
    ，故主張因時效取得地上權者，必須就其占有係基於行使地
    上權之意思，負舉證責任。茲就己○○、Ｎ○○、Ｍ○○及
    戌○○是否能證明其占有系爭土地，係基於行使地上權之意
    思，分別判斷如下。
四、己○○、Ｎ○○主張其所有房屋及通行巷道使用系爭土地上
    如原判決附圖所示1Ａ、1Ｂ及2Ａ、2Ｂ位置，係基於前手周
    秀鳳、簡阿明與系爭土地共有人之一即壬○○之代理人楊禎
    貴訂立之土地租借合約，約定就系爭土地建立地上權而來等
    語，Ｄ○○等36人則否認己○○、Ｎ○○以行使地上權意思
    而占有，且簡阿明之繼承人中尚有簡淑美未共同申請為地上
    權，亦有不合等語。按己○○、Ｎ○○主張其前手周秀鳳、
    簡阿明係基於上開土地租借合約而占有，雖據其提出於45年
    12月30日及45年1月11日簽訂之土地租借合約影本二紙為證
    （原審卷(一)23、31頁）。第該土地租借合約即令真正，惟約
    定：「茲為土地租借關係雙方訂立合約條件如左：第一條，
    甲方（即楊禎貴）願意將．．租與乙方（即周秀鳳、簡阿明
    ）為房屋基地建立地上權，如果將地上權轉讓他人時，應即
    通知甲方繼續與承租人訂立合約。．．第三條，租借期間以
    伍年為限，如期滿後如須繼續使用時，租金須依據鄰地租金
    昇降標準調整．．」有該合約可參，依該合約明白使用「租
    借」、「承租人」等文句，且訂有租金昇降標準，均非地上
    權應有之內容，可知當事人之真意，乃在成立租地建屋之租
    賃契約，使承租人得基於租賃關係使用基地以建造房屋，至
    於合約同時約明建立地上權，不過依當時已公布施行之土地
    法第102條規定辦理，以加強承租人地位而已，即使當事人
    未為此規定，承租人仍得為此請求，當非當事人於租賃契約
    外，另訂有於租賃關係外獨立設定地上權之意思，因此，己
    ○○、Ｎ○○依該合約占有系爭土地，應係基於承租人之地
    位，以行使租賃權之意思而占有。徵諸己○○、Ｎ○○自承
    始終如期給付租金，於壬○○拒絕受領後，仍予提存至94年
    10月份止之租金，且於提存時所附之認證信函中，表示兩造
    關係為「租賃」「承租」「續租」（原審卷(一)267頁至274頁
    ），更屬無疑。己○○、Ｎ○○既以承租人之意思占有使用
    系爭土地，即難認其係基於行使地上權之意思，得依時效取
    得地上權。己○○、Ｎ○○主張其所有房屋占用系爭土地，
    已有表彰地上權之外觀事實，自係有行使地上權之意思，且
    於租賃期間之占有，亦應計入行使地上權之時間云云，所持
    見解難予贊同。是己○○、Ｎ○○主張基於時效取得地上權
    ，自無可採。
五、Ｍ○○主張坐落系爭土地上38之27號房屋（含巷道）係由訴
    外人鄔玉標基於行使地上權之意思公然占有系爭土地如3A、
    3B部分共85平方公尺，並於49年興建完成38之27號房屋，爾
    後輾轉讓與吳伊梅、蘇李梅鳳，復於69年4月9日讓與Ｍ○○
    之父盧淑梁，盧淑梁於80年11月5日死亡後，由Ｍ○○之母
    盧陳塗珠繼承，復於89年7月4日由Ｍ○○購得，Ｍ○○係基
    於繼承各前手之行使地上權之意思而繼續公然占有系土地等
    語，固據其提出門牌證明書影本1件、房屋稅繳納通知書影
    本5件、不動產買賣契約書影本1件、不動產監證費收據影本
    1件、不動產監證書影本2件、契稅繳納書影本1件、所有權
    移轉契約書影本1件、遺產分割協議書影本1件、遺產稅免稅
    證明書影本1件、房屋稅繳款書影本1件、課稅現值表影本1
    件、建築改良物所有權移轉契約書影本、契稅繳款書影本2
    件為證（原審卷(一)第36頁至第55頁）。然鄔玉標係基於買受
    系爭土地而占有，並於其上建築房屋之事實，為Ｍ○○所自
    承（原審卷(二)68），其係將該房屋及基地同時出賣予吳伊梅
    ，亦有Ｍ○○提出之不動產買賣契約書為證（原審卷(一)316
    頁），可知吳伊梅亦係基於買受人之地位占有系爭土地，其
    後該房屋輾轉出賣予蘇李梅鳳、盧淑梁，盧陳塗珠繼承盧淑
    梁後再出賣予Ｍ○○，亦有Ｍ○○提出之前開契約書等足證
    ，吳伊梅將房屋出賣予蘇李梅鳳、蘇李梅鳳轉賣予盧淑梁時
    ，雖未特別表明占有土地之權源為何，然使用房屋必須使用
    基地，故房屋之出賣人於出賣房屋時，常理上會將其占有房
    屋之基礎關係（例如買賣、租賃等），一併讓與買受人，使
    買受人得繼續該關係而占有。本件吳伊梅既基於房屋及土地
    買受人之地位而占有系爭土地，則其再將房屋出賣予蘇李梅
    鳳，蘇李梅鳳再轉賣予盧淑梁，盧陳塗珠繼承盧淑梁後再出
    賣予Ｍ○○，均應推定為基於所有人之意思，非基於行使地
    上權之意思而占有，此由Ｍ○○自承其繼續各前手關係而占
    有系爭土地，應屬無疑。參諸Ｍ○○於原審審理時自承：鄔
    玉標係於民國40幾年間向其中一個地主買地建屋，後來要辦
    過戶無法辦過戶，但因房子已經蓋了，只好繼續住，後來房
    子賣給吳伊梅，吳再賣給蘇李梅鳳，蘇李再賣給伊父親盧淑
    梁，土地沒有辦法過戶，但房子已經蓋了，只好繼續用這個
    房子，後來沒有想過如何處理土地，因為從鄔玉標的時候就
    無法辦過戶，伊知道房子要繼續使用就登記使用土地，就是
    去辦理地上權登記，伊係去年（即93年）聽代書說可以辦地
    上權，伊的立場因房子係伊買的，就可以使用土地，所以才
    聽代書之建議辦地上權，之前則單純認為房子是伊等買的，
    就可以有居住在土地上之權利等語（見原審卷(二)第68頁），
    更證Ｍ○○係於93年始聽代書言及辦理地上權之事，93年以
    前則係以房屋所有權人之地位占有使用系爭土地如附圖3所
    示3A、3B部分之土地，而Ｍ○○之父及其前手等更從未提及
    地上權，難認Ｍ○○或其前手於93年以前即有行使地上權之
    意思，從而Ｍ○○主張依民法第772條準用第769條規定，時
    效取得地上權，亦無可採。
六、戌○○主張坐落系爭土地上38之28號房屋（含巷道）係由其
    父張木棋基於行使地上權之意思，公然占有系爭土地如附圖
    4所示4A、4B部分共64平方公尺，並於52年8月29日興建完成
    38之28號房屋，張木棋於76年4月19日死亡後由戌○○繼承
    ，戌○○亦基於繼承張木棋行使地上權之意思占有使用系爭
    土地迄今之事實，固據提出門牌證明書影本1件、戶籍謄本
    影本2件（見原審卷(一)第56頁至第61頁）、認證書影本1件、
    讓渡同意書影本1件（見原審卷(一)第300頁至第302頁）為證
    。然上開門牌證明書僅能證明張木棋於52年8月29日興建完
    成38之28號房屋並編釘門牌，無法證明張木棋係基於行使地
    上權之意思而占有，參諸戌○○於原審審理時亦自承伊父親
    張木棋告以該房屋基地係向地主之一所購買，聽說是向壬○
    ○買的，壬○○已收了錢，之後壬○○卻稱共有人很多，沒
    有辦法過戶，要等到能過戶時再過戶，有催壬○○二、三年
    ，壬○○都沒有解決，伊父親認為錢都已經給了，就可以使
    用這土地，伊父母親說地就占著，從三四十年前就這樣說，
    地要先占著，如果有地主出來，能夠過戶就再跟他買，不能
    過戶的話，因為錢已經付給壬○○，所以地就繼續使用，其
    父親七十幾年（按76年4月19日，原審卷(一)61頁）過逝等語
    （原審卷(二)第68頁、69頁），益證張木棋始終以買受人地位
    占有系爭土地。戌○○係本於繼承關係取得該房屋，且其自
    幼即認該房屋之基地係伊父親張木棋所購買，自可推定本於
    買受人地位而繼續占有系爭土地，戌○○復不能證明其變更
    以行使地上權之意思而占有系爭土地已二十年以上之事實，
    其主張依時效取得地上權，亦無可採。
七、綜上所述，己○○、Ｎ○○、Ｍ○○及戌○○既均不能證明
    以行使地上權之意思占有系爭土地，則其主張依時效取得地
    上權，即無可採，是其請求Ｄ○○等36人容忍其為地上權登
    記，為無理由，應予駁回。原判決命Ｄ○○等人容忍己○○
    、Ｎ○○之登記請求，尚有未洽，Ｄ○○等36人上訴指摘原
    判決此部分不當，求予廢棄改判，為有理由，應由本院將原
    判決此部分廢棄，改判為如主文第2項所示。至於原判決駁
    回Ｍ○○、戌○○之請求，則無不合，Ｍ○○、戌○○上訴
    指摘原判決此部分不當，聲明廢棄改判，為無理由，應駁回
    其上訴。又兩造提出之其餘攻擊或防禦方法，經審酌後，均
    不影響本判決之結論，爰不逐一論述，併予敘明。
八、據上論結，本件Ｄ○○等36人之上訴為有理由，Ｍ○○、戌
    ○○之上訴為無理由，依民事訴訟法第463條、第385條第1
    項、第450條、第449條第1項、第78條，判決如主文。
中　　華　　民　　國　　96　　年　　2 　　月　　27　　日
                    民事第九庭
                        審判長法  官    黃熙嫣
                              法  官    陳玉完
                              法  官    呂太郎
正本係照原本作成。
如不服本判決，應於收受送達後20日內向本院提出上訴書狀，其
未表明上訴理由者，應於提出上訴後20日內向本院補提理由書狀
（均須按他造當事人之人數附繕本）上訴時應提出委任律師或具
有律師資格之人之委任狀；委任有律師資格者，另應附具律師資
格證書及釋明委任人與受任人有民事訴訟法第466條之1第1項但
書或第2項（詳附註）所定關係之釋明文書影本。
中　　華　　民　　國　　96　　年　　3 　　月　　2 　　日
　　　　　　　　　　　  　　　書記官    黃千鶴
附註：
民事訴訟法第466條之1（第1項、第2項）：
對於第二審判決上訴，上訴人應委任律師為訴訟代理人。但上訴
人或其他法定代理人具有律師資格者，不在此限。
上訴人之配偶、三親等內之血親、二親等內之姻親，或上訴人為
法人、中央或地方機關時，其所屬專任人員具有律師資格並經法
院認為適當者，亦得為第三審訴訟代理人。
